【裁判字號】    88,家訴,86
【裁判日期】    890111
【裁判案由】    確認婚姻關係不成立
【裁判全文】
臺灣高雄地方法院民事判決  八十八年度家訴字第八十六號
    原      告  甲○○
    訴訟代理人  阮文泉律師
    被      告  乙○○
右當事人間確認婚姻關係不成立事件，本院判決如左：
    主    文
確認兩造於民國八十七年八月三日之結婚無效。
訴訟費用由被告負擔。
    事    實
甲、原告方面：
一、聲明：求為判決如主文所示。
二、陳述：按民法第九百八十二條第一項規定「結婚，應有公開儀式及二人以上之證
    人」，若欠缺該項結婚之形式要件，依同法第九百八十八條第一款規定，其結婚
    無效。查兩造之戶籍雖登記雙方於民國（下同）八十七年八月三日結婚，惟兩造
    既未舉行公開之儀式，依照前開規定，兩造間之結婚自屬無效，惟戶籍上仍登記
    兩造為夫妻，因此，原告自有訴請確認兩造間結婚無效之必要。
三、證據：提出戶籍謄本二件、土地及建物所有權狀影本各一件為證，並聲請訊問證
    人簡玉琤、王桂宏、沈學周。
乙、被告方面：
一、聲明：求為判決：
（一）原告之訴駁回。
（二）訴訟費用由原告負擔。
二、陳述：兩造於八十七年八月三日結婚當天確實沒有公開宴客，但嗣後有於八十八
    年一月二十三日在高雄市○○區○○路七六巷七弄七號十樓宴請親友並宣佈兩造
    結婚，是兩造之結婚已符合民法第九百八十二條第一項規定之要件，依法應屬有
    效。
三、證據：聲請訊問證人林全福、鄭性玄、何旭明、羅萬象。
丙、本院依原告之聲請函請高雄市苓雅區戶政事務所檢送兩造結婚登記申請書及結婚
    證書影本過院參辦。
    理    由
一、本件原告起訴主張：兩造之戶籍雖登記雙方於八十七年八月三日結婚，惟兩造既
    未舉行公開之儀式，依照民法第九百八十二條第一項及第九百八十八條第一款規
    定，兩造間之結婚自屬無效，惟戶籍上仍登記兩造為夫妻，是原告自有訴請確認
    兩造間結婚無效之必要等語。被告則以：兩造於八十七年八月三日結婚當天確實
    沒有公開宴客，但嗣後有於八十八年一月二十三日宴請親友並宣佈兩造結婚，是
    兩造之結婚已符合民法第九百八十二條第一項規定之要件，依法應屬有效等語資
    為抗辯。
二、經查，證人簡玉琤證稱「我在兩造之結婚證書上蓋主婚人部分印章，兩造當時沒
    有公開的結婚儀式及宴客，當初原告是拿結婚證書來我住處請我蓋章，當時並沒
    有其他人在場，我不清楚他但為何沒有公開儀式及宴客，我是原告最好的朋友，
    若有宴客她一定會找我去，我確定他們沒有舉行公開儀式及宴客」等語（見本院
    八十八年十月二十八日言詞辯論筆錄），證人王桂宏證稱「兩造均是我認識的朋
    友，八十七年八月三日兩造結婚證書是被告請我提供身分證及印章蓋上去的，被
    告告訴我他女友懷孕，要我在結婚證書上蓋章，當時沒有婚宴或公開儀式，事後
    亦沒有，我並沒有當場在現場蓋章，只將身分證及印章交給被告去蓋，之後我也
    沒有聽說兩造有公開結婚儀式或結婚宴客」「被告於八十八年一月二十三日是有
    邀請我吃飯，不過當時是告訴我是要入厝的宴客，沒有說是結婚宴客」等語（見
    本院八十八年十一月二十三日言詞辯論筆錄），證人林全福證稱「我認識被告是
    在八十七年六、七月間，當時他已結婚，太太懷孕，兩人是否結婚我不知道，是
    被告自稱原告是他太太。有一次被告說要入厝宴客，地點是在建武路附近大樓十
    樓，兩造均有在現場，席開一桌，是在屋內，兩造都說是結婚補請，但主要是新
    居入厝請客，當時雙方父母都沒有參加，均是兩造的朋友參加」等語，（見本院
    八十八年十二月二十八日言詞辯論筆錄），證人何旭明證稱「我是被告朋友，認
    識二年，有一次被告找我們去吃飯，時間約在今年（八十八年）年中，在覺民路
    、建武路附近大樓內，被告說房子是他們一起買的，要入厝請客，到現場後兩造
    有說結婚補請客，當時兩造父母未參加，均是兩造的朋友參加，該大樓有大樓管
    理員，出入均有管制，訪客均需經住戶同意才可進入」等語，（見本院八十八年
    十二月二十八日言詞辯論筆錄）。綜合上述四位證人之證詞，足認兩造於八十七
    年八月三日確實未舉行公開儀式，且於八十八年一月二十三日之宴客，被告於邀
    請客人時確實向客人聲稱是新居入厝宴客，至於在宴客現場兩造是否有共同宣佈
    兩造結婚，則證人證詞並不一致，按「民法第九百八十二條所謂結婚應有公開之
    儀式，指結婚之當事人應行定式之禮儀，使不特定人得以共聞共見認識其為結婚
    者而言，所謂二人以上之證人，衹須有行為能力在場親見而願證明者為已足，不
    以證婚人為限」，有最高法院五十一年台上字第五五一號判例意可資參照，證人
    簡玉琤、王桂宏均證稱兩造並沒有結婚之公開儀式，另證人林全福、鄭性玄雖證
    稱兩造有於八十八年一月二十三日新居入厝宴客時宣佈兩造結婚，然證人林全福
    、鄭性玄亦證稱當時宴客是在高雄市○○區○○路七六巷七弄七號十樓屋內，該
    大樓有大樓管理員，出入均有管制，訪客均需經住戶同意才可進入等情，衡諸上
    開最高法院判例意旨，當時宴客現場並不能使不特定人得以共聞共見認識其為結
    婚，是當時之宴客尚非屬公開之儀式，職是之故，即便認為證人林全福、鄭性玄
    所證稱兩造於八十八年一月二十三日新居入厝宴客時有宣佈兩造結婚之情為真正
    ，然因兩造間之結婚未舉行公開儀式，亦不能認為兩造之婚姻關係為合法有效。
三、按結婚應有公開儀式及二人以上之證人，又結婚違反上開規定者，無效，民法第
    九百八十二條第一項、第九百八十八條第一款分別定有明文。本件兩造於八十七
    年八月三日結婚當天及嗣後時日，並未有何公開儀式，且在結婚證書上蓋章之主
    婚人簡玉琤、介紹人王桂宏亦未親見親聞兩造結婚之事實已如前述，依上開法條
    規定，兩造間之結婚自屬無效，惟戶籍上仍登記兩造為夫妻，是原告自有訴請確
    認兩造結婚無效之必要。從而，原告訴請確認兩造於八十七年八月三日之結婚無
    效，即屬有理，應予准許。
四、本件判決之基礎已臻明確，兩造其餘主張陳述及所提之證據，核與判決之結果無
    影響，毋庸再予逐一審酌論述，附此敘明。
五、據上論結，本件原告之訴為有理由，依民事訴訟法第七十八條，判決如主文。
中      華      民      國    八十九    年      一      月      十一    日
                              臺灣高雄地方法院民事第一庭
~B法      官  孫啟強
右正本證明與原本無異。
如不服本判決，應於送達後廿日內，向本院提出上訴狀。
中      華      民      國    八十九    年      一      月      十一    日
~B法院書記官  梁  竫


司法院資訊處製作；財團法人民間司法改革基金會備份。
